臺灣高雄地方法院刑事判決　　　　　　　 94年度易字第288號
公　訴　人　臺灣高雄地方法院檢察署檢察官
被　　　告　丙○○　男　53歲.
上列被告因詐欺案件，經檢察官提起公訴（93年度偵緝字第899號）
，本院判決如下：
    主  文
丙○○幫助意圖為自己不法之所有，以詐術使人將本人之物交付
，處有期徒刑肆月，如易科罰金，以參佰元折算壹日。
    事  實
一、丙○○預見提供本人所有之金融機構存摺帳戶予他人使用，
    他人將可能利用其所提供之帳戶遂行詐欺取財之非法犯行，
    惟竟仍不違背其本意，基於幫助他人實施詐欺取財之不確定
    故意，於民國92年12月30日至93年1 月7 日間之某日，在不
    詳地點，將其所有高雄新興郵局第00000000000000號帳戶之
    存簿、提款卡及密碼，提供予循報紙廣告聯繫之真實姓名年
    籍不詳之某詐騙集團成員，容任該成員所屬之詐欺集團使用
    上開帳戶作為行騙時供被害人匯款之用。該詐欺集團成員收
    受前開帳戶存簿後，即基於詐欺取財之犯意，於93年1 月7
    日13時30分許，假冒郵局工作人員撥打電話至桃園縣楊梅鎮
    ○○街93巷6 號予甲○○，偽稱甲○○有健保退費新台幣（
    下同）8750之匯票雙掛號遭退回，甲○○遂於同日依其指示
    撥打該詐欺集團成員所留存之0000000000號健保局查詢電話
    ，誤信確有健保退費遭退回國庫後，再依指示撥打00000000
    00號之財政部查詢電話與該詐欺集團成員聯絡，該集團中1
    位真實姓名年籍不詳自稱「黃先生」之人即於電話中佯稱甲
    ○○須於同日17時前至提款機操作取回前開健保退費，否則
    該筆退費即將繳回國庫云云，使甲○○不疑有詐，陷於錯誤
    ，而於同日15時8 分許（起訴書誤載為13時許）在桃園縣楊
    梅鎮○○街7 號楊梅郵局內，依「黃先生」之指示操作，將
    99808 元及90936 元2 筆款項先後匯入丙○○上開帳戶。嗣
    經甲○○於交易完成後清查其帳戶餘額，始知受騙，並報警
    處理，經警循線追查而得知上情。
二、案經甲○○訴由高雄市政府警察局新興分局報請臺灣高雄地
    方法院檢察署檢察官偵查起訴。
    理  由
一、訊據被告丙○○對於上開帳戶為其於79年6 月23日所開立之
    事實，固坦承不諱，惟矢口否認有何幫助詐欺之犯行，辯稱
    ：92年11月間，伊看民眾日報廣告欄登載急需用錢者，可辦
    理週轉金，即依報載電話與對方聯絡，對方告知可提供郵局
    或銀行帳戶存簿，並要求伊辦理金融卡，伊乃於92年12月30
    日至高雄新興郵局辦理存摺補發並首次申辦金融卡後，對方
    原約定欲至伊平日居住之瑞興公園碰面，但均未出現，嗣於
    93年2 月農曆過年期間，伊發現放置在伊褲子後方口袋之前
    開帳戶存摺及提款卡遺失，乃至瑞隆路郵局辦理掛失，經行
    員告知後，並撥打0800之電話至開戶之郵政總局辦理存摺掛
    失，伊並未將前開存摺及提款卡提供予他人使用云云。經查
    ：
（一）按被告以外之人於審判外之陳述，雖不符刑事訴訟法第15
      9 條之1 至第159 條之4 之規定，而經當事人於審判程序
      同意作為證據，法院審酌該言詞陳述或書面陳述作成時之
      情況，認為適當者，亦得為證據；當事人、代理人或辯護
      人於法院調查證據時，知有第159 條第1 項不得為證據之
      情形，而未於言詞辯論終結前聲明異議者，視為有前項之
      同意，刑事訴訟法第159 條之5 第1 項、第2 項分別定有
      明文。查被害人甲○○於司法警察調查中所為之陳述，為
      被告以外之人於審判外之陳述，屬於傳聞證據，且公訴人
      於審判程序中並未聲請傳喚上開被害人作證，亦不存在其
      於司法警察調查中所為之陳述，與審判中不符之情形，惟
      公訴人及被告於本院審判程序均同意以前開被害人於司法
      警察調查中所為之陳述，作為證據，本院審酌被害人因依
      指示操作提款機欲辦理健保退費，經清查帳戶後，驚覺受
      騙，即至桃園縣政府警察局楊梅分局楊梅派出所報案陳述
      被害內容，依刑事訴訟法第159 條之5 規定，被害人警詢
      之陳述既經公訴人及被告同意作為證據，且本院審酌該陳
      述作成時，並無不可信之情況，認為適當作為證據，合先
      敘明。
（二）被告確於前揭時地至高雄新興郵局開立前開帳戶之事實，
      業據被告於警詢及本院審理中坦承不諱；又詐欺集團於93
      年1 月7 日13時30分許，假冒郵局工作人員撥打電話至桃
      園縣楊梅鎮○○街93巷6 號予甲○○，偽稱甲○○有健保
      退費8750之匯票雙掛號遭退回，甲○○遂於同日依其指示
      撥打該詐欺集團成員所留存之0000000000號健保局查詢電
      話，誤信確有健保退費遭退回國庫後，再依指示撥打
      0000000000號之財政部查詢電話與該詐欺集團成員聯絡，
      該集團中1 位真實姓名年籍不詳自稱「黃先生」之人即於
      電話中佯稱甲○○須於同日17時前至提款機操作取回前開
      健保退費，否則該筆退費即將繳回國庫云云，使甲○○不
      疑有詐，陷於錯誤，而於同日15時8 分許在桃園縣楊梅鎮
      ○○街7 號楊梅郵局內，依「黃先生」之指示操作，將99
      808 元及90936 元2 筆款項先後匯入被告上開帳戶內等情
      ，業據被害人甲○○於警詢及偵查中指述綦詳（見警卷第
      3 頁、臺灣高雄地方法院檢察署93年度偵字第5674號偵查
      卷第9 至10頁），並有被害人甲○○所有彰化銀行楊梅分
      行交易明細表（見臺灣高雄地方法院檢察署93年度偵緝字
      第899 號偵查卷第33頁）及中華郵政股份有限公司高雄郵
      局93年12月10日高營字第0932000249號函附之被告上開高
      雄新興郵局帳戶交易詳情表（見臺灣高雄地方法院檢察署
      93年度偵緝字第899 號偵查卷第23至24頁）各1 份附卷可
      憑。足證被告上開高雄新興郵局帳戶，確遭詐欺集團偽以
      健保退費名義，作為詐騙被害人使用。
（三）被告雖以前揭情詞置辯，惟查被告前開郵局帳戶係於92年
      12月30日申請掛失補發存摺，同時首次申領金融卡等情，
      ，有中華郵政股份有限公司高雄郵局93年4 月1 日高營字
      第0932000101號函1 份附卷足稽（見臺灣高雄地方法院檢
      察署93年度偵字第5674號偵查卷第6 頁）。參以被告與循
      報紙廣告聯繫之真實姓名年籍不詳之人聯絡後，即於92年
      12月30日前往高雄新興郵局申辦上開帳戶存簿掛失補發及
      首次申領提款卡後，93年1 月7 日被害人旋即依詐欺集團
      之指示分別匯入99808 元及90936 元，同日即立即遭人以
      提款卡（CSH） 及跨行轉出提款（ITW ）方式分別提領20
      000 元、20000 元、20000 元、20000 元、20000 元及90
      500 元，將上款項提領一空，有被告前開帳戶之交易詳情
      表1 份在卷可憑（見臺灣高雄地方法院檢察署93年偵緝字
      第1464號偵查卷第23至24頁），且上開帳戶於92年12月30
      日申請補發存摺及首次申領提款卡後，並未曾於93年2 月
      間（即農曆過年期間）辦理存簿掛失等情，亦經證人即新
      興郵局員工黃淑真於檢察官偵查中結證明確（見臺灣高雄
      地方法院檢察署93年度偵字第5674號偵查卷第9 至10頁）
      ，足見被告確於92年12月30日取得補發之存簿及新領之提
      款卡後，即於同日至93年1 月7 日間之某日，將上開郵局
      存簿及提款卡、密碼等提供予詐欺集團使用，否則，該詐
      欺集團如何能於93年1 月7 日即指示被害人將前開款項匯
      入被告前開帳戶內，且上開匯款又如何能於被害人匯款當
      日隨即遭以提款卡提領或跨行轉出提款方式提領一空？再
      者，倘確有遺失，豈有於92年12月30日後未有任何掛失紀
      錄可言？是被告前開所辯，顯屬事後卸責之詞，不足採信
      。被告確有提供其所有前開帳戶之存簿、提款卡及密碼予
      循報紙廣告聯繫之真實姓名年籍不詳之某詐騙集團成員之
      行為，洵堪認定。
（四）又刑法上之故意，依第13條第1 項、第2 項之規定，分為
      直接故意（或確定故意）與間接故意（或不確定故意）二
      種。前者指行為人對於構成犯罪之事實，明知並有使之發
      生（實現）該事實之決意，進而實施該犯罪決意之行為；
      後者指行為人對於構成犯罪之事實，預見其有發生（實現
      ）之可能，因該犯罪事實之發生（實現）不違背其本意，
      乃予容認，任其發生（實現）之情形而言。按金融帳戶為
      個人之理財工具，一般民眾皆可以存入最低開戶金額之方
      式自由申請開設金融帳戶，並無任何特殊之限制，且得同
      時在不同金融機構申請多數存款帳戶使用，並無借用他人
      帳戶使用之必要。且金融存款帳戶，攸關存戶個人財產權
      益之保障，專屬性甚高，衡諸常理，若非與本人有密切關
      係者，不可能出借個人帳戶，縱有交付個人帳戶予他人使
      用之特殊情形，亦必會先行瞭解他人使用帳戶之目的始行
      提供。且以簡訊通知中獎、刮刮樂或其他類似之不法詐騙
      份子，為掩飾其等不法行徑以避免執法人員循線查緝，經
      常利用他人存款帳戶、印章、提款卡以確保犯罪所得，類
      此案件在社會上層出不窮，亦屢經報章雜誌及其他新聞媒
      體再三披露，避免此等專屬性甚高之物品被不明人士利用
      為與財產有關之犯罪工具，亦為一般生活認知所應有之認
      識。經查：被告係成年人，國中畢業，有其警詢筆錄教育
      程度欄之記載可參（見警卷第1 頁），足見被告並無毫無
      智識之人，雖被告於交付上開帳戶資料時，尚無證據證明
      其知悉他人用以詐欺取財犯罪之用（如已明知而為，即成
      立共同正犯），然而其已可預見將上開郵局帳戶提供予他
      人使用，將被不法之徒用於犯罪贓款之匯入流出，竟不違
      反其本意，仍將其前開郵局帳戶提供予真實姓名年籍不詳
      之詐騙集團成員使用，容任詐欺行為之發生，其有幫助他
      人詐欺之不確定故意至為明確。
（五）綜上所述，被告所辯顯係事後卸責之詞，不足採信。本案
      事證明確，被告犯行堪以認定，自應依法論科。
二、按刑法上之幫助犯，係對於犯罪與正犯有共同之認識，而以
    幫助之意思，對於正犯資以助力，而未參與實施犯罪之行為
    者而言，迭據最高法院著有75年度臺上字第1509號、84年度
    臺上字第5998號及88年度臺上字第1270號判決意旨可供參照
    。是以，如未參與實施犯罪構成要件之行為，且係出於幫助
    之意思提供助力，即屬幫助犯，而非共同正犯。本案被告提
    供上開郵局帳戶存簿、提款卡及密碼予循報紙廣告聯繫之真
    實姓名年籍不詳之詐欺集團成員，雖然使該成員所屬之詐騙
    集團得基於詐欺取財之犯意，向被害人詐取財物，並以被告
    所提供之郵局帳戶供作指定匯款之帳戶，規避檢警機關之追
    緝，以遂行其詐欺取財之犯行，然被告單純提供帳戶供人使
    用之行為，並不等同於向被害人施以欺罔之詐術行為，且亦
    無證據證明被告有參與詐欺取財犯行之構成要件行為，是被
    告提供帳戶存摺等供人使用之行為，對於該詐騙集團成員遂
    行詐欺取財犯行，資以助力，揆諸上開判決意旨，核其所為
    係犯刑法第30條第1 項前段、第339 條第1 項之幫助詐欺取
    財罪。又被告幫助他人犯詐欺取財罪，係屬幫助犯，應依刑
    法第30條第2 項之規定，按正犯之刑減輕之。爰審酌被告恣
    意提供郵局帳戶予詐騙集團供詐欺取財使用，紊亂社會正常
    交易秩序，並使不法之徒藉此輕易詐取財物，檢警難以追查
    緝捕，所造成之危害非輕，且被告犯罪後未坦承犯行，態度
    不佳，不宜輕宥等一切情狀，量處如主文所示之刑，並諭知
    易科罰金之折算標準。
據上論斷，應依刑事訴訟法第299 條第1 項前段，刑法第339 條
第1 項、第30條第1 項前段、第2 項、第41條第1 項前段，罰金
罰鍰提高標準條例第1 條前段、第2 條，判決如主文。
本案經檢察官乙○○到庭執行職務。
中   華   民   國   94    年     7      月     19     日
               刑事第十二庭  審判長法  官  張維君
                                   法  官  伍逸康
                                   法  官  劉惠娟
右正本證明與原本無異。
如不服本判決，應於收受送達後十日內向本院提出上訴書狀。
中　　華　　民　　國　　94　　年　　7 　　月　　19　　日
                                   書記官  陳素徵
附錄本判決論罪科刑法條：
刑法第三百三十九條第一項
意圖為自己或第三人不法之所有，以詐術使人將本人或第三人之
物交付者，處五年以下有期徒刑、拘役或科或併科一千元以下罰金。
